【裁判字號】    91,訴,786
【裁判日期】    920314
【裁判案由】    侵權行為損害賠償
【裁判全文】
臺灣士林地方法院民事判決  九十一年訴字第七八六號
    原      告    丙○○
?
                  壬○○
                  乙○○
                  丁○○
                  甲○○
                  辛○○
                  庚○○
                  己○○
    共      同
    訴訟代理人    呂偉誠律師
    複  代理人    余信達律師
    被      告    戊○○
    訴訟代理人    徐南城律師
    複  代理人    癸○○
右當事人間請求侵權行為損害賠償事件，本院判決如左：
    主    文
被告應給付原告各新台幣貳拾伍萬陸仟零玖拾貳元，及自民國九十年十一月二十八日
起至清償日止，按年息百分之五計算之利息。
原告其餘之訴駁回。
訴訟費用由被告負擔十分之四，餘由原告負擔。
本判決第一項於原告各以新台幣捌萬伍仟佰陸拾肆元供擔保後，得假執行。但被告
如於假執行程序實施前，各以新台幣貳拾伍萬陸仟零玖拾貳元為原告預供擔保，得免
為假執行。
原告其餘假執行之聲請駁回。
    事實及理由
一、本件原告起訴主張：被告於民國九十年六月十二日上午八時二十八分許，騎乘車
    牌號碼ＭＤＲ─五三二號重型機車，沿台北市○○區○○街二九巷由南往北方向
    行駛；行經台北市○○區○○路二六巷與前開巷口之無號誌交岔路口時，應注意
    在市區○○道上行車時速不得超過三十公里，且車輛行駛至無號誌之交岔路口時
    ，左方車應暫停讓右方車先行，而依當時情形，並無不能注意之情事，竟疏未注
    意及此，猶以時速超過三十公里之速度行駛。適有被害人陳來發騎乘車牌號碼Ｄ
    ＯＲ─九九六號輕機車沿台北市○○區○○路二六巷由東向西駛來，因閃避不及
    ，陳來發所騎機車之車頭撞及被告機車之右側，陳來發因顱內出血，經送醫後於
    同年月十六日晚間十一時十四分許不治死亡。按因故意或過失，不法侵害他人之
    權利者，負損害賠償責任；不法侵害他人致死者，對於支出醫療費及增加生活上
    需要之費用或殯葬費之人，亦應負損害賠償責任；不法侵害他人致死者，被害人
    之父、母、子、女及配偶雖非財產上之損害，亦得請求賠償相當金額，此於民法
    第一百八十四條第一項前段、第一百九十二條第一項及第一百九十四條分別定有
    明文。被告既因上揭過失之駕駛行為造成被害人死亡，原告為被害人之子女暨法
    定繼承人，揆諸前揭規定，被告即應賠償原告因此所受如下之損害：（一）因車
    禍所支出之醫療費用部分：包括治療費用自負額部分共計新台幣（下同）二萬三
    千二百五十一元及急診費用一千三百七十四元，共計二萬四千六百二十五元。（
    二）殯葬費部分：包括台北市殯葬管理處費用七萬八千四百元、殯儀用品費用計
    三十三萬八千九百九十元、治喪費用計十八萬五千七百元、慈濟護國寺誦經費用
    五萬三千元、墓碑費用計十四萬元、造墓費用計四十萬元及墓地規費一萬二千六
    百元，總計為一百二十萬八千六百九十元。（三）慰撫金部分：原告均為被害人
    之子女，因本件車禍突然喪父，身心均遭受重大煎熬及痛苦，爰請求被告給付原
    告各七十萬元，共計為五百六十萬元之精神上損害賠償。以上各項損失合計為六
    百八十三萬三千三百十五元，經扣除原告業已收領之強制第三人責任保證金一百
    四十萬元後，被害人尚應給付原告共五百四十三萬三千三百十五元，即原告各得
    請求被告給付六十七萬九千一百六十五元等語，並聲明：（一）被告應給付原告
    各六十七萬九千一百六十五元，及自起訴狀繕本送達翌日起至清償日止，按年利
    率百分之五計算之利息。（二）原告願供擔保，請准宣告假執行。
二、被告則以：本院九十年度交訴字第三五號刑事判決雖認定本件車禍係被告疏未減
    速慢行，未讓該車先行，而有過失之責任；然被告於該刑事案件自始均否認違規
    ，被告雖曾陳述車禍發生時之時速約三十至四十公里左右，然此乃屬概數，不能
    認定被告已自白超速；且被告至車禍發生之交岔路口時，即已煞車，見無來車，
    始行通過，已符合道路交通安全規則第一百二十五條第二款「行近無號誌或號誌
    故障及無交通警察指揮之交岔路口，應減速慢行，看清確無來車，並在不妨礙汽
    車通行之情況下迅速通過」之規定。是本件車禍實係陳來發之機車由東向西行駛
    ，撞及被告所騎機車，此觀諸被告機車受撞位置已過路口中心線，靠北側，以及
    陳來發機車車頭撞及損壞情形，足認陳來發於車禍發時車速頗快，應可認定陳來
    發係超速行駛，且於發現已過路口中心線之被告機車時，卻未煞車或未及時煞車
    ，致與被告機車踫撞並倒地受傷死亡。按道路交通安全規則第一百零二條第一項
    第二款規定：支線或同為幹線道或支線道、轉彎車應暫停讓直行車先行，如同為
    直行車或轉彎車者，左方車應暫停讓右方車先行；第六款規定：轉彎車應讓直行
    車先行，但直行車尚未進入交岔路口，而轉彎車已達中心處，開始轉彎，直行車
    應讓轉彎車先行。是陳來發於車禍發生時既見左方車即被告之機車已過中心線，
    而續行未禮讓，應有違規，被告則無過失。再據台北市車輛行車事故鑑定案件覆
    議意見書覆議意見理由所載，陳來發之機車雖屬右方車，惟行經無號誌之交岔路
    口，仍應減速慢行，作隨時停車之準備，然竟未能及時煞停而撞及左方車，有行
    駛疏忽之情形，且涉嫌未戴安全帽；則陳來發就本件車禍之發生確實與有過失。
    則被告自得主張依民法第二百十七條，由法院減輕或免除被告之損害賠償責任。
    再查：精神慰藉金之賠償應斟酌兩造身分地位等情形；本件被告係在網咖工作，
    每月收入一萬八千元，因九二一地震，在故鄉南投已無法謀生，乃至台北工作。
    而被害人陳來發已年高七十五歲，依我國人平均壽命計算，業屬高壽，其之亡故
    ，雖非壽終正寢，然原告非無預其年歲與離去之年限，傷痛自非深厚，則渠等主
    張被告應賠償原告各七十萬元慰撫金，合計為五百六十萬元，實屬過高，亦非被
    告所得負擔。另查：原告主張之喪葬費計一百二十萬元八千六百九十元，其中支
    付台北市殯葬管理處七萬八千四百元、墓碑費用十四萬元、造墓費用四十萬元及
    墓地規費一萬二千六百元、訂做真絲台式壽衣、黃色真蓮花被褥、香燭紙（禮堂
    、墓地）、下空棺工資、遺體接運車資固可同意屬必要費用外；惟其餘諸如五鼓
    亭車、頭旗車、香亭車等等，俱非必要費用，而壽木、孝燈、魂轎車、相車等項
    亦為原告故意加大，所增加之費用部分為非必要費用。且前開必要費用中之墓碑
    費用、造墓費用皆屬過度奢華，原告請求全數由被告負擔，亦無理由云云，資為
    抗辯；並聲明：（一）原告之訴駁回。（二）如受不利之判決，願供擔保請准宣
    告免為假執行。
三、程序部分：原告於起訴時聲明請求被告給付原告計五百四十三萬三千三百十五元
    ，及均自起訴狀繕本送達翌日起至清償日止，按年息百分之五計算之利息；嗣於
    訴訟進行中具狀更正聲明為請求被告給付原告各六十七萬九千一百六十五元，及
    均自起訴狀繕本送達翌日起至清償日止，按年息百分之五計算之利息；核其所為
    變更與原訴之請求之基礎事實同一，依民事訴訟法第二百五十五條第一項第二款
    之規定，自應予准許，合先敘明。
四、次查：有關被告於九十年六月十二日晚間八時二十八分許，騎乘車牌號碼ＭＤＲ
    ─五三二號重型機車，沿台北市○○區○○街二九巷由南往北行駛；行經台北市
    內湖區○○路二六巷與前開巷口之無號誌交岔路口時，與騎乘車牌號碼ＤＯＲ─
    九九六號輕型機車、沿台北市○○區○○路二六巷由東向西駛至該交岔路口之陳
    來發發生撞及，陳來發因而人車倒地，並致顱內出血，經送醫後仍於同年月十六
    日晚間十一時十四分許不治死亡等情，已為兩造所不爭執，且經本院調取被告被
    訴過失致死之臺灣高等法院九十一年交上訴字第六一號刑事過失致死案件全卷（
    含本院九十年度交訴字第三五號、臺灣士林地方法院檢察署九十年度偵字第六六
    七四號、九十年度相字第三八四號卷在內）查核屬實，應與事實相符。次查：原
    告主張：本件車禍係因被告於行經前開無號誌之交岔路口時，未注意左方車應暫
    停讓右方車先行，且以超過速限時速三十公里之速度行駛之過失駕駛行為所肇致
    等語，固為被告所否認；惟按：在未劃設車道線或行車分向線之道路，市區時速
    不得超過三十公里；且車輛行駛至無號誌之交岔路口時，如同為直行車或轉彎車
    ，左方車應暫停讓右方車先行，此於道路交通安全規則第九十三條第一項第二款
    及第一百零二條第一項第二款分別定有明文。經查：本件車禍事故發生地點為一
    未設置號誌之交岔路口乙有道路交通事故調查報告表暨現場圖，以及現場照片數
    幀附於前開刑事卷證內可稽；且依被告自承之車行方向，其所騎乘之機車確屬左
    方來車無疑。而被告於該刑事案件之警訊中已供稱：行車速度為時速三十至四十
    公里等語（見前開偵查卷第五十七頁）；於交通事故談話紀錄表內亦自承：行車
    速度為時速四十公里，行駛至該路口時，右側有一不知車號之自用小客車停在路
    邊擋住伊視線等語明確（見前開偵查卷第二十頁）；則被告機車於行經前開交岔
    路口時，如確能依上揭規定按速限行駛，且於路口暫停確認右方有無來車並讓來
    車先行，當不致發生本件車禍。被告雖抗辯：依車禍發生後，被告機車之右側車
    身破損、而被害人之機車為前車頭處撞損變形之車損狀況顯示，本件車禍係被害
    人所騎機車撞及被告機車，被告機車受撞之位置已過路口中心線靠北側，此足認
    被害人陳來發應係超速行駛，且其既見被告之左方車已過中心線，卻未依道路交
    通安全規則第一百零二條第一項第六款之規定禮讓被告機車先行，復未配戴安全
    帽致生死亡之結果，應自負本件車禍之肇事責任云云。然按：道路交通安全規則
    第一百零二條第一項第六款係規定：轉彎車應讓直行車先行，但直行車尚未進入
    交岔路口，而轉彎車已達中心處開始轉彎，直行車應讓轉彎車先行。亦即該規定
    係就直行車及轉彎車之路權為規範，與本件車禍雙方均為直行車者，應無關連。
    且查：依事故現場圖以觀，本件車禍撞擊之地點係位於路口之中央處，衡情兩車
    進入交岔路口之時間應甚為相近，當無被害人陳來發機車尚未進入交岔路口、而
    被告機車已達交岔路口中心處之可能。至於被告抗辯被害人於車禍發生時有超速
    及未配戴安全帽之過失等情，已為原告所否認，被告就此既未能舉證以實其說，
    自不足採取。再查：本件車禍之被害人陳來發於行經肇事路段之無號誌交岔路口
    ，應減速慢行，作隨時停車之準備，此於道路交通安全規則九十三條第一項第四
    款亦規定甚明；然其竟於事故發生地點之交岔路口中心處與被告機車發生撞及，
    是其顯有未注意車前狀況、減速慢行並作隨時停車準備之疏失，固堪認定；惟被
    告於本件車禍確有超速行駛及左方車未讓右方車先行之過失行為，並因此導致發
    生被害人陳來發死亡之結果；已如前述，併為前開刑事確定判決所認定，有臺灣
    高等法院九十一年度交上訴字第六四號刑事判決書乙份附卷可參；則原告主張：
    被害人陳來發係因被告不法之過失侵害行為致死等語，自堪予採取。
五、按不法侵害他人致死者，對於支出殯葬費及醫療費用之人，亦應負損害賠償責任
    ；不法侵害他人致死者，被害人之子、女及配偶，雖非財產上之損害，亦得請求
    賠償相當之金額，此於民法第一百九十二條、第一百九十四條分別定有明文。查
    本件被害人陳來發因被告不法之過失侵害行為致死乙節，已如前述，則原告依前
    揭規定請求被告負損害賠償之責任，固非無據。惟按：損害之發生或擴大，被害
    人與有過失者，法院得減輕賠償金額，或免除之，民法第二百十七條第一項定有
    明文；本院經審酌前開車禍發生之過失情節及原因力大小，認被害人陳來發過失
    情節較輕，應負百分之三十之過失責任，被告過失情節較重，應負百分之七十之
    過失責任。爰就原告請求賠償之項目、金額，審酌如下：
（一）原告請求殯葬費部分：
      按民事損害賠償事件有關殯葬費，係指收殮及埋葬費用而言，其賠償範圍固應
      以實際支出之費用為準，惟仍應斟酌被害人當地之習俗、被害人之身分、地位
      及生前經濟狀況而定；喪葬費用之支出，應以必要者為限，始得請求賠償。經
      查：原告主張共同支出之被害人陳來發喪葬費用一百二十萬八千六百九十元，
      其中(1)卷附台北市殯葬管理處各項服務收費標準明細表、規費收據所列殯葬費
      用支出計七萬八千四百元，及台北縣五股鄉公所墓地規費收據所載用支出一萬
      二千六百元，已為被告所不爭執，（見本院九十一年元月二十九日言詞辯論筆
      錄），且核其支出項目均屬合於台灣一般民間習俗之殯儀支出，應予准許。(2)
      其餘原告請求之各項喪葬費用支出，則據其提出景行殯儀用品有限公司、武德
      葬儀公司、臨濟護國禪寺、墓碑承造商葉雲丙、造墓工人林文成所出具之明細
      、收據在卷為證；且各收據、明細表之真正，復經證人簡淑芬、林享秋、葉雲
      丙、林文成及黃竹琴到院結證屬實（見本院九十一年十一月五日、九十二年二
      月二十五日言詞辯論筆錄）。而其中有關被害人陳來發之造墓費用四十萬元，
      其墓大小約六、七坪，係以進口觀音山石製作，大小及材質尚屬一般乙節，已
      為證人即造墓工人林文成結證屬實（見本院九十一年十一月五日言詞辯論筆錄
      ），自堪認該筆費用係屬殯葬必要之費用。另有關被害人陳來發之墓碑係以大
      陸山西進口之石頭所製作，係屬中上品質之石頭，如以中等品質之台灣石製作
      ，費用約需十二萬元等情，則為證人即墓碑承造商葉雲丙證述在卷（見本院九
      十一年十一月五日言詞辯論筆錄）；則原告主張為被害人製作墓碑之費用於超
      過十二萬元之部分，尚非屬必殯葬費用而應予剔除。至於原告依景行殯儀用品
      有限公司、武德葬儀公司及臨濟護國禪寺開具明細單據所請求被害人陳來發葬
      喪支出項目中，於景行殯儀用品有限公司明細表所列殯儀館規費支出七萬八千
      四百元，因與前開(1)項下台北市殯葬管理處各項服務收費標準明細表、規費收
      據支出重覆，自不得重覆請求；另各支出項目除高級白紗藝術花山、輓聯十四
      付、名人匾紮花三個、紙紮、棺木內庫錢、功德庫錢、功德壇、高架花籃、白
      布七尺、鼓亭車、頭旗車、香亭車、魂轎車、相車、八音及誦經費用，應認非
      屬喪葬所必要之費用而不得請求外，餘衡諸民間喪葬習俗及禮儀，均屬必要之
      費用；以此計算，此部分所支出之必要喪葬費用應計為二十九萬一千五百四十
      元。綜上計算，原告所支出之喪葬費用中之九十萬二千五百四十元，應屬必要
      之費用。此經依前揭過失比例減輕、並依原告人數計算後，所請求殯葬費之支
      出各於七萬八千九百七十二元（元以下四捨五入；以下均同）之範圍內，應予
      准許，逾此部分，為無理由，應予駁回。
（二）原告請求醫療費用部分：
      原告主張：於被害人陳來發送醫後，共同為陳來發支出醫療費用計二萬四千六
      百二十五元等情，已據其提出三軍總醫院附設民眾診療服務處收據及醫療費用
      收據各乙紙（均影本）為憑，且為被告所不爭執，應堪信為真實。而其中除證
      明書費支出四百元，非屬醫療必要之費用，應予剔除外，核各紙單據所列醫療
      項目及內容，應認屬醫療上所必要之支出、且已扣除健保負擔之部分；是依前
      揭過失比例、並依原告人數計算結果，原告各得請求被告給付醫療支出之損害
      賠償之金額應為二千一百二十元，逾此部分之請求為無理由，應予駁回。
（三）原告請求精神慰撫金部分：
      查被害人陳來發為係原告之父，因本件車禍事故致死，則原告自均受有精神上
      極大之痛苦，本院斟酌本件事故發生情況、過失之程度，及兩造提出卷附在職
      證明、扣繳憑單、薪給清單等件所陳報且互不爭執之經濟能力、身分及地位等
      一切情狀，認原告所請求被告給付各七十萬元之精神慰撫金，實屬過高，應以
      各三十五萬元為當，逾此部分，自不應准許。
六、綜上所述，原告依民法侵權行為之法律關係所得請求被告賠償之金額各為四十三
    萬一千零九十二元。惟按：依強制汽車責任保險法第三十條之規定：保險人依本
    法規定給付之保險金，視為加害人或被保險人損害賠償金額之一部分，加害人或
    被保險人受賠償時，得扣除之。經查：本件原告既自認：已受領本件車禍之強制
    汽車責任保險給付一百四十萬元屬實；則揆諸前規定，自得扣抵被告應給付原告
    之損害賠償金額；且此筆原應由被害人陳來發領得之保險給付，自應由陳來發之
    法定繼承人依應繼分分配取得；而被害人陳來發之法定繼承人即為原告八人乙節
    ，有戶籍謄本在卷可憑，且為被告所不爭執。是原告各人所取得之保險給付為十
    七萬五千元。則原告所得向被告請求之損害賠償，自應分別扣除前揭已受領之保
    險給付。從而，原告於請求被告給付原告各二十五萬六千零九十二元，及均自起
    訴狀繕本送達之翌日即九十年十一月二十八日起至清償日止，按週年利率百分之
    五計算之利息之範圍，為有理由，應予准許。逾此範圍之請求，尚乏依據，均應
    予駁回。兩造陳明願供擔保，聲請宣告假執行或免為假執行，經核原告勝訴部分
    ，合於法律規定，爰分別酌定相當之擔保金額宣告之；原告其餘假執行之聲請，
    因訴之駁回而失所依據，不予准許。
七、因本案事證已臻明確，兩造其餘主張陳述及所提之證據，均毋庸再予審酌，附此
    敘明。
八、據上論結：本件原告之訴為一部有理由、一部無理由，依民事訴訟法第七十九條
    但書、第八十五條第一項、第三百九十條第二項、第三百九十二條，判決如主文
    。
中      華      民      國    九十二    年      三      月     十四     日
                                        臺灣士林地方法院民事第二庭
~B法      官  李瑜娟
右為正本，係照原本作成。
如對本判決上訴須於判決送達後廿日內向本院提出上訴狀。
中      華      民      國    九十二    年      三      月     十九     日
~B法院書記官  夏珍珍


司法院資訊處製作；財團法人民間司法改革基金會備份。
